臺灣士林地方法院民事判決　　　　　　　98年度訴字第1299號
原　　　告　張幸一
訴訟代理人　林素梅
　　　　　　李平義律師
被　　　告　王敏謙
訴訟代理人　許素琪
被　　　告　詹雅淑
　　　　　　周志榮
　　　　　　魏榮良
　　　　　　林功富
　　　　　　張文彥
　　　　　　陳錫桐
　　　　　　邱建華
　　　　　　林照美
　　　　　　彭瑞蓮
　　　　　　馮容莊
　　　　　　林淑敏
　　　　　　趙陳鳳
　　　　　　李少華
　　　　　　程志翔
　　　　　　梅中麒
　　　　　　劉黃秀華
　　　　　　鄭竹杉
　　　　　　曾梨珠
　　　　　　方嘉和
上列20人共同
訴訟代理人　何榮源律師
參　加　人　東坡居大廈管理委員會
法定代理人
兼被　　告　張烽益
訴訟代理人　何榮源律師
上列當事人間損害賠償事件，經本院於民國100年3月30日言詞辯
論終結，判決如下：
    主  文
原告之訴及其假執行之聲請均駁回。
訴訟費用新臺幣壹萬貳仟零捌拾捌元由原告負擔。
參加訴訟費用新臺幣壹仟元由參加人負擔。
    事實及理由
一、原告起訴主張略以：被告王敏謙、詹雅淑、周志榮、張烽益
    、魏榮良、林功富、張文彥、陳錫桐、邱建華、林照美、彭
    瑞蓮、馮容莊、林淑敏、趙陳鳳、李少華、程志翔、梅中麒
    、劉黃秀華、鄭竹杉、曾梨珠、方嘉和為門牌號碼臺北市○
    ○區○○路1 巷6 號、6 之1 號、6 之2 號、6 之4 號、6
    之5 號1 至6 樓及地下1 、2 樓之東坡居大廈（以下簡稱本
    大廈）之住戶，其等所占用作為停車場使用，坐落於臺北市
    ○○區○○路2 小段225 地號，建號22092 、門牌號碼臺北
    市○○區○○路1 巷6 號地下第2 層，面積618.6 平方公尺
    之地下室（以下簡稱系爭地下室），為原告與本大廈全體住
    戶所共有，原告應有部分並占系爭地下室之4333/10000，即
    43.33%。自民國77年本大廈完工交屋後，原告並自82年間起
    將如附圖一所示之11個停車位先後以每月新臺幣（下同）20
    ,000元至25,000元不等之租金額出租予東坡居大廈管理委員
    會（以下簡稱管委會），再行供本大廈全體住戶使用。87年
    11月間管委會主任委員卸任後，管委會即拒付最後一期之租
    金，並自87年12月起拒絕再與原告續簽訂租賃契約，因被告
    自96年1 月1 日起迄98年8 月30日並無合法占有權源，卻仍
    繼續使用系爭地下室，共同侵害原告之所有權，致原告受有
    損害，爰依侵權行為法律關係，聲明請求：(一)被告應連帶給
    付原告1,120,000 元之損害賠償；(二)並願供擔保請求宣告假
    執行。
二、被告則均以：系爭地下室為本大廈之共有部分，原告原占用
    系爭地下室隔數房間，於82年2 月上旬本大廈之管理人王敏
    謙未經全體住戶同意，與原告簽訂地下二樓租約，本應不生
    效力。嗣本大廈於組成管委會並經報備後，依本大廈區分所
    有權人所訂定之規約第2 條第4 項約定：防空避難室停車空
    間為共同持分之停車空間，依區分所有權人會議決議授權管
    委會代為管理，並得追溯自96年1 月1 日起適用。是管委會
    業經授權代為管理系爭地下室，並分配車位使用，並無無權
    占有情事等語資為抗辯，並均聲明：駁回原告之訴。
三、參加人陳稱略以：管委會係經本大廈規約之授權管理系爭地
    下室，被告使用系爭地下室之停車位均經參加人之同意等語
    。
四、不爭執事項與爭點整理：
（一）不爭執事項：
   1、原告與本大廈住戶代表王敏謙、程志翔、魏宏霖於82年12
      月6 日就系爭地下室其中11個車位之使用，簽訂租賃契約
      ，租期自82年12月1 日起至84年11月30日止，租金每月20
      ,000元；租期屆至後，原告與管委會代表林政賢於84年11
      月29日續簽訂租約，租期自84年12月1 日起至85年11月30
      日止，租金每月22,000元；租期屆滿後，原告復與管委會
      黃承宏於85年12月21日，另訂租約，租期自85年12月1 日
      起至87年11月30日止，租金每月為25,000元。
   2、系爭地下室依竣工平面圖係載為本大廈之「防空避難室兼
      停車場」。系爭地下室有其獨立建號22092 ，係本大廈全
      體住戶（應有部分占56.67%）與原告（應有部分占43.33%
      ）共有。
   3、本大廈於97年7 月28日所訂立之規約，於第4 條約定：「
      防空避難室停車空間為共同持分之停車空間，依區分所有
      權人會議決議授權管理委員會代為管理，得將部分之停車
      空間約定為約定專用部分供特定區分所有權人使用，並將
      收取使用償金，依各區分所有權人持分比率分歸各區分所
      有權人，以優先抵充其應繳交之管理費，如抵充後尚有餘
      款，另通知各該區分所有權人領取，停車空間管理辦法及
      收費金額授權管理委員會另行訂定，並追溯自96年1 月1
      日起適用」。
（二）爭執事項：
   1、本大廈區分所有權人會議於97年7 月28日所訂定之規約第
      4 條對原告是否不生效力？
   2、系爭地下室是否為原告共有且專用之建物部分？
   3、被告是否有停車使用系爭地下室而無權占用之事實？
   4、原告請求之金額是否妥適？
四、本院得心證之理由：
（一）系爭地下室之性質
   1、按不動產物權經登記者，推定登記權利人適法有此權利，
      民法第759 條之1 第1 項定有明文。次按凡經中央主管建
      築機關指定之適用地區，有新建、增建、改建或變更用途
      行為之建築物或供公眾使用之建築物，應依建築技術規則
      建築設計施工編第141 條附建標準之規定設置防空避難設
      備；又建築物依規定應附建防空避難設備或停車空間，為
      建築技術規則建築設計施工編第140 條、建築法第102 條
      之1 所明定，是建築物依上開規定設置之避難設施，為「
      法定」防空避難設備。該法定防空避難空間原依登記主管
      機關即內政部以72年6 月16日(72)內地字第159690號函釋
      ，建築物地下層供防空避難設備或停車位使用，如使用執
      照記載「非屬共同使用性質」，或由使用執照之起造人依
      民法合意協議分配並具結確屬非共同使用性質，且已取得
      該號門牌地下室之證明者，得依修正前土地登記規則第73
      條規定，就該法定防空避難設備，視同一般區分所有建物
      另編建號，辦理建物所有權第一次登記，故建商請領建造
      執照建築完成，依區分所有之意思將建物各部區分後，其
      中法定避難設備，依使用執照記載或由當事人合意認非屬
      共用性質並領有門牌號碼者，得依修正前土地登記規則之
      規定辦理建物所有權第一次登記。直至80年9 月18日內政
      部始作成台(80)內營字第8071337 號函釋，將法定停車空
      間認定應屬共有部分，並於81年5 月30日訂定「建物所有
      權第一次登記法令補充規定」，其中第11點規定：「區分
      所有建物地下層依法附建之防空避難設備或停車空間應為
      共同部分，釋前嗣於85年6 月4 日增訂第11點之4 ：「區
      分所有建物依公寓條例第3 條第4 款所稱共用部分及第5
      款所稱約定專用部分，除法令另有規定外，於登記時應以
      共用部分為之。前項以共用部分登記之項目如下：…（三
      ) 法定防空避難室。…」將法定防空避難室空間明定係公
      寓大廈管理條例（以下簡稱公寓條例）第3 條第4 款及第
      5 款所稱之共用部分及約定專用部分之範圍，且應以「共
      用部分」辦理登記。是法定防空避難設備在登記簿上自80
      年9 月18日後因不能獨立編定建號、且嗣後強制規定僅能
      依「共用部分」登記，始無法公示成為獨立之交易客體。
      故區分所有建物完成於80年9 月18日前，其法定防空避難
      設備因獨立編定建號，完成所有權保存登記，大樓住戶於
      買受時，又無反對之意思表示者，足認該法定防空避難設
      備區分之意思已為公眾所認識，應不礙於其依民法第759
      條之1 第1 項規定推定為獨立所有權的客體成為區分所有
      建物之專有部分，而不屬於共有部分，故不受區分所有權
      人決議或規約有關共有部分使用、管理約定之限制。職是
      ，若未經該專有部分區分所有權人同意，大樓住戶逕依區
      分所有權人會議決議將該專有部分約定為共用部分，亦應
      不生效力（公寓條例第33條第1 款規定參照）。
   2、本件被告主張系爭地下室為本大廈所屬防空避難室兼停車
      場，故應為本大廈之共有部分，且於申設管委會後，召集
      之區分所有權人會議制定之規約亦溯及自96年1 月1 日起
      授權由管委會代為管理，自得不經原告之同意，逕為管理
      ，並分配車位予本大廈之住戶使用等情。並提出本大廈之
      平面圖（本院98年度士調字第174 號卷第59頁）、臺北市
      政府函及報備證明（同上卷第60、61頁）、住戶規約（同
      上卷第62~69 頁）為證。原告對於上揭書證之真正並不爭
      執，惟對於被告該部分之答辯陳稱：系爭地下室領有主管
      機關核發之獨立權狀，應屬公寓大廈之「專有而專用」部
      分等語，並提出建築改良物所有權狀（本院卷一第241 頁
      ）、臺北市建築管理處函（本院卷二第22頁）為證。經查
      ：本大樓係早在76年間即已完成之大廈，此有原告所提出
      前揭建築改良物權狀內所載登記日期為「76年5 月21 日
      」字號為「76北士字第007624」號在卷可資參照。又系爭
      地下室不僅有其獨立建號22092 ，且係本大廈全體住戶（
      應有部分占56.67%）與原告（應有部分占43.33%）所共有
      ，亦為兩造所不爭執之事實。是足認系爭地下室當時有基
      於單獨區分的意思，為建商申請登記並獲政府登記機關之
      允准，且全體住戶於購買當時亦逐一表示同意，並嗣均隨
      同登記為共有人，依上揭規定意旨，自應依其獨立建號之
      登記推定為獨立之不動產物權（所有權客體）而成為本大
      樓之專有部分。
   3、至被告以系爭地下室為本大樓之「防空避難室兼停車場」
      ，故應為本大廈之共有部分云云，因除上述防空避難設備
      係建築主管機關於建築法規定中基於戰時所需作為「法定
      避難設施」外，於非避難時之用途，則亦基於解決都市之
      停車位問題，於停車場法第21條規定，建築物附設之防空
      避難設備，其標準符合停車使用者，兼作停車空間使用。
      又依建築物技術規則建築設計施工編第142 條第6 款規定
      ，供防空避難設備使用之樓層地板面積達到200 平方公尺
      者，以兼作停車空間為限；未達200 平方公尺者，得兼作
      他種用途使用，其使用限制由直轄市、縣（市）政府定之
      。是建築物所附建之法定防空避難設備，在不違反原本防
      空避難目的之原則下，得兼作停車空間使用，特別是樓層
      地板面積達200 平方公尺以上，不管是否為專有部分，均
      硬性作為停車空間使用，故又稱為「法定停車空間」。因
      此系爭地下室只是受戰時及平時政府法令上關於建築物使
      用權能之所有權限制，並非限制所有權之歸屬，亦無作為
      區分所有權建物內判定共有部分之作用。被告以此逕直接
      推定系爭地下室為共有部分，即不合法，並不足採。
   4、再系爭地下室固經區分所有權人會議於97年7 月28日所訂
      立之規約，於第4 條約定：「防空避難室停車空間為共同
      持分之停車空間，依區分所有權人會議決議授權管理委員
      會代為管理，得將部分之停車空間約定為約定專用部分供
      特定區分所有權人使用，並將收取使用償金，依各區分所
      有權人持分比率分歸各區分所有權人，以優先抵充其應繳
      交之管理費，如抵充後尚有餘款，另通知各該區分所有權
      人領取，停車空間管理辦法及收費金額授權管理委員會另
      行訂定，並追溯自96年1 月1 日起適用」，有被告所提出
      規約（本院98年度士調字第174 號卷第62頁）足資參照，
      該約定內容故未直接明定就是將系爭地下室之性質變更為
      共有部分，惟有關「防空避難室停車空間為共同持分之停
      車空間」等語，則顯然未顧及系爭地下室因登記推定為專
      有部分之事實，逕予認定為「共同」，無異就是直接作為
      本大樓之共有部分予以管理，參照前揭意旨及公寓條例第
      33 條 第1 款規定：「專有部分經依區分所有權人會議約
      定為約定共用部分者，應經該專有部分區分所有權人同意
      」，否則不生效力。是上開規約關於該部分之約定既有變
      更系爭地下室為共有部分之效果，且顯未經原告之同意，
      即未得該專有部分全體共有人之同意，自不生效力，被告
      該部分之主張，亦不足採。
   5、綜上，系爭地下室仍為原告與本大樓其餘全體住戶之專有
      部分，並屬其等之共有物。
（二）系爭地下室之分管
   1、按共有物之管理，除契約另有約定外，應以共有人過半數
      及其應有部分合計過半數之同意行之，民法第820 條第1
      項定有明文。而分別共有之各共有人，按其應有部分對於
      共有物之全部有使用收益之權，所謂應有部分，係指分別
      共有人得行使權利之比例，而非指共有物之特定部分，因
      此分別共有之各共有人，得按其應有部分之比例，對於共
      有物之全部行使權利。至於共有物未分割前，各共有人實
      際上劃定範圍使用共有物者，乃屬一種分管性質，與共有
      物之分割不同。故除共有人就共有土地已訂有分管契約，
      對各分管部分有單獨使用、收益之權，共有土地特定部分
      之管理、使用，仍須得其他共有人全體或多數決之同意。
   2、本件原告主張被告自96年1 月1 日起迄98年8 月30日並無
      合法占有權源，占用系爭地下室內如附圖所示之11個停車
      位，即應負賠償責任。陳稱：原告與本大廈住戶代表王敏
      謙、程志翔、魏宏霖於82年6 月間就系爭地下室如附圖一
      所示11個車位之使用，簽訂租賃契約，租期自82年12月1
      日起至84年11月30日止，租金每月20,000元；租期屆至後
      ，原告與管委會代表林政賢於84年11月29日續簽訂租約，
      租期自84年12月1 日起至85年11月30日止，租金每月22,0
      00元；租期屆滿後，原告復與管委會主任委員黃承宏於85
      年12月21日，另訂租約，租期自85年12月1 日起至87年11
      月30日止，租金每月為25,000元等語，並提出系爭地下室
      停車位租賃契約書及附圖一2 份（本院卷一第41~44 、69
      ~72 頁）、住戶收支明細表3 份（本院卷一第45~68 、73
      ~84 、89~112頁）為證。被告對於上述租賃事實並不爭執
      ，惟仍以該等租約之簽訂並未經全體住戶同意，不生效力
      等語為辯。經查：系爭地下室車位位置，經本院會同兩造
      到場履勘，經當場以目視方式判定，現場經扣除走道、機
      車位及臨時停車位後，可停20部車，製有履勘筆錄在卷（
      本院卷一第215 頁）及現場圖如附圖二所示，惟原告對於
      附圖一究屬於附圖二何位置，均未能確切指明。是原告關
      於其所主張在系爭地下室內之分管之停車位置，並無具體
      明確之概念，其分管約定是否存在，已屬有疑。又系爭地
      下室停車位位置歷年均有變更，此經參加人陳稱：「地下
      室的停車位不是劃的很方正，每一年都會重抽車位及做一
      份停車位分布圖，…」，「（問：原告有無特定的車位？
      ）沒有」，「（問：會不會將原告加入抽車位的人頭？）
      是在住戶中有要停車的人來抽，沒要停車的人就不會來參
      加抽車位，原告都沒有來出席，也不知道原告要不要停車
      ，就視為原告不停車」，足認系爭地室自97年間以來位置
      因管委會之調整，迭有變更，且未有專供原告使用之停車
      位。固如前述，管委會之管理原本不應發生系爭地室共有
      人間權利義務變更之效果，但系爭地下室之共有，係本大
      廈全體住戶應有部分占56.67%，原告應有部分占43 .33%
      ，為兩造所不爭執之事項，已堪認定，則系爭地下室除原
      告外之其他共有人對於參加人之調整均無異議，且受分配
      使用，自有同意每年變更位置之意思，其等所占應有部分
      比例已達1/2 ，人數亦當然在半數以上，是即使原告曾與
      全體住戶間達成系爭地下室使用分管之約定，亦自97 年
      來之數次變更，而不復存在。至原告以其應有部分占系爭
      地下室之比例最大者，按其比例計算應占有停車位空間達
      11個車位云云，惟參照前揭規定意旨，其應有部分比例並
      非指使用系爭地下室之特定部分比例，其關於系爭地室之
      特定部分具有分管之事實，既均未能舉證以明，原告此部
      分主張應認未能證明，並不足採。從而，自不能就某些特
      定停車位為原告之分管部分，受有侵害為由，請求侵權行
      為之損害賠償。
（三）原告之侵權請求
      按各共有人按其應有部分，對於共有物之全部有使用收益
      之權，民法第818 條定有明文，故除共有人逾越其應有部
      分之範圍而為使用收益，應負侵權責任外，若共有人對共
      有物之特定部分使用收益，已徵得他共有人全體或多數決
      之同意，自無侵權責任可言。本件原告主張被告占有系爭
      地下室為無權占有，故請求被告應負擔侵權行為責任。被
      告則否認其等為無權占有。經查：被告占有之事實，為本
      院履勘時，確認如附圖二所示2 號停車位為被告邱建華之
      車輛所占有、6 號停車位為被告梅中麒所有之車輛所占有
      、8 號停車位為被告張文彥所有之車輛所占有、15號停車
      位為被告陳錫桐所有之車輛所占有、19、20號停車位均為
      被告林照美所有之車輛所占有，有履勘筆錄在卷可參（本
      院卷一第215 頁），核與被告自承有占有使用系爭地下室
      ，且所提出附圖三蓋有管委會大章之「東坡居大廈地下二
      樓停車位置圖」其中「停5 」位置為被告梅中麒、「停2
      」位置為被告張文彥、「停21」位置為被告陳錫桐、「停
      17位置」為被告林照美，相符一致，並有被告所提出「99
      年汽車停放資料」（本院卷一第235 頁）可資比對參照，
      堪可認定被告確經管委會之分配，個別占有系爭地下室之
      特定部分作為停車位之事實。惟被告固係由管委會分配使
      用位置，但因被告並未反對，故均係基於被告間之合意約
      定所占用之位置，且其應有部分比例亦已過半數，依民法
      第820 條第1 項之規定及前揭意旨所述，系爭地下室目前
      特定停車位位置，應為共有人間關於系爭地下室管理之多
      數決決定，原告自不得基於共有人關於共有物抽象之使用
      收益權能，以所有權受有侵害為由，請求賠償。
五、綜上所述，被告均無權占有系爭地下室，即無不法侵害原告
    權利，則原告基於侵權行為損害賠償法律關係，聲明請求被
    告應連帶給付1,120,000 元，為無理由，不應准許。原告之
    訴既不應准許，則其假執行之聲請，即失所依據，併予駁回
    。本院並依職權確定訴訟費用額12,088元由原告負擔。
六、本件事證業已明確，兩造其餘主張陳述、所提之證據及聲請
    調查之證據，經本院審酌後，認均不足以影響本判決之結果
    ，均毋庸再予論述，附此敘明。
七、結論：本件原告之訴為無理由，應依民事訴訟法第78條、第
    87條第1項，判決如主文。
中    華    民    國   100    年    4     月    20    日
                  民事第一庭法  官  古振暉
以上正本係照原本作成。
如對本判決上訴須於判決送達後 20 日內向本院提出上訴狀。如
委任律師提起上訴者，應一併繳納上訴審裁判費。
中    華    民    國   100    年    4     月    20    日
                            書記官  林郁菁